【裁判字號】    94,重訴,921
【裁判日期】    951229
【裁判案由】    侵權行為損害賠償
【裁判全文】
臺灣臺北地方法院民事判決             94年度重訴字第921號
原      告  乙○○
訴訟代理人  江肇欽律師
複代理人    黃淑琳律師
被      告  甲○○
訴訟代理人  王聰明律師
上列當事人間因被告贓物案件，經原告提起刑事附帶民事訴訟，
請求損害賠償，經本院刑事庭以90年度重附民字第40號裁定移送
前來，本院於民國95年12月27日言詞辯論終結，判決如下：
    主  文
原告之訴及其假執行之聲請均駁回。
訴訟費用由原告負擔。
    事實及理由
甲、程序方面：
一、按被告不抗辯法院無管轄權，而為本案之言詞辯論者，以其
    法院為有管轄權之法院。民事訴訟法第25條定有明文。查本
    件被告之住、居所，分別位於台北市大同區及桃園縣；又原
    告起訴主張之侵權行為地，則在台北市○○區○○路4段200
    巷7號5樓，雖均不在本院管轄範圍內，本院原無管轄權。惟
    查，被告對此未加以抗辯，且進而為本案之言詞辯論，揆諸
    首開規定，本院自有管轄權。
二、次按「訴狀送達後，原告不得將原訴變更或追加他訴。但有
    下列各款情形之一者，不在此限：‧‧‧三  擴張或減縮應
    受判決事項之聲明者。」民事訴訟法第255條第1項第3款定
    有明文。查本件原告起訴時，原請求被告給付新臺幣（下同
    ）5千萬元（附民卷第2頁參照），嗣於本院95年8月9日言詞
    辯論時，擴張其請求為6千300萬元（本院卷第32頁參照），
    其後再於本院95年9月27日言詞辯論時，當庭具狀減縮其請
    求為5千800萬元（本院卷第192、193頁參照），核與本段首
    揭規定相符，應予准許。
乙、實體方面：
壹、原告起訴主張：
一、被告甲○○係訴外人陳清課（涉犯強盜罪部分，已據臺灣高
    等法院刑事庭以92年度重上更(三)字第188號判處有期徒刑14
    年確定）之弟媳，被告明知陳清課所交付如附表一（除編號
    56外）及附表二所示財物，均為陳清課因犯侵害財產法益之
    罪而來之贓物（係原告乙○○所有，於民國88年1月12日凌
    晨4時許，在其經營位於台北市中山區○○○路○段56號金福
    山銀樓遭強盜之財物），仍基於收受贓物之犯意，於88年1
    月間某日，在被告與陳清課2人位於台北市○○區○○路4段
    200巷7號5樓住處予以收受，並將其中如附表一編號1至26所
    示之贓物置放於上開被告住處，其餘如附表一編號27至67及
    附表二所示之贓物，則置放於被告在第一信用合作社內湖分
    社（下稱一信內湖分社）所租用箱號E25601號之保管箱（下
    稱E25601號保管箱）內，嗣為警分別於88年4月13、14、20
    日持搜索票前往上開被告住處，及於同年4月13日前往一信
    內湖分社搜索查獲，且扣得如附表一及附表二所示之物。上
    開被告所涉收受贓物罪嫌，業據臺灣高等法院刑事庭以94年
    度上訴字第2216號判決判處有期徒刑2年2月確定。是因被告
    故意損害原告之權利，致生損害於原告，原告所受損害包括
    ：至今尚未追回之金飾財物損失4千900萬元，以及營業損失
    900萬元，合計5千800萬元，爰依民法第184條第1項前段、
    第179條等規定起訴請求。
二、關於前述88年1月12日金福山銀樓搶案未尋獲之贓物，陳清
    課於原告另訴請求損害賠償事件審理中（91年度重訴字第53
    號），以及所涉刑事強盜案件警訊時，均曾供稱伊已將該等
    贓物交由被告整理歸類，被告亦曾告知住處內設有密室云云
    。日前陳清課復致函原告，陳稱所盜金福山銀樓之金飾財物
    ，其種類、數目均與原告提出之「金福山銀樓88年1月12日
    被搶劫物品明細表」所列者相同。又被告有以他人名義租用
    銀行保管箱之習慣，然警方至被告住處搜索時，被告卻僅交
    出1支銀行保管箱鑰匙，可見被告有多處藏匿贓物之地點，
    故其餘尚未尋獲之贓物，應仍為被告所藏匿。又警方在被告
    住處及一信內湖分社起出之扣案贓物，關於舊紙鈔部分，上
    開刑事贓物案件之第二審判決，已確認為金福山銀樓遭搶之
    財物；另關於金飾珠寶部分，無爭議者，已由原告領回，此
    批原告領回之金飾珠寶價值，並未計入本件請求金額中，餘
    有爭議部分，原告並未指認為己所有。另原告金福山銀樓所
    販售之金飾，為機器所製作，其上本無可能有「金福山」之
    暗記，刑事庭勘驗扣案金飾之結果，僅其中一件有「金富美
    」之暗記，反而證明該等金飾確屬原告所有。再者，被告與
    陳清課2人關係匪淺，不僅知悉陳清課涉犯上述金福山銀樓
    搶案，且收受贓物擬與陳清課共同銷贓，則上述金福山銀樓
    搶案所得贓物，未經扣案部分，亦得合理推斷仍由被告收藏
    ，被告絕非不知情。
三、收受贓物，足使被害人難於追回原物，因而發生損害，係對
    被害人財物返還請求權之妨礙，是被告收受原告金福山銀樓
    遭強盜之金飾、財物，既經有罪判決確定，即屬故意不法侵
    害原告權利之侵權行為，自應負損害賠償責任。而陳清課共
    強盜原告金福山銀樓價值達6千400餘萬元之財物，全部交由
    被告收受，然迄今已查扣發還部分，僅價值1千400餘萬元，
    初估尚未查獲部分，原告所受財物損害數額計5,413萬3,679
    元，被告自應賠償之。又原告金福山銀樓販售之金飾珠寶，
    幾乎全被陳清課強盜洗劫一空，致無金飾珠寶可供銷售，只
    得暫停營業，金福山銀樓停業前，每月營業或將銀樓店面出
    租，粗估至少可得30萬元之收益，自88年1月間停業起，至
    90年8月1日復業時止，停業期間達2年6月，以每月最低收益
    30萬元計算，原告共受有營業損失900萬元，屬原告所失利
    益。故原告所受財物損失及營業損失，與被告之侵權行為間
    ，有相當因果關係，被告自應負損害賠償之責。
四、爰此聲明：(一)被告應給付原告5千800萬元，及自起訴狀繕本
    送達之翌日起至清償日止，按週年利率5%計算之利息；(二)陳
    明願供擔保，請准宣告假執行。
貳、被告抗辯：
一、被告所犯罪名為收受贓物罪，此外被告並未涉犯強盜罪，是
    與本件原告所受金飾財物損害有關者，僅限於被告收受者，
    至被告未收受者，被告既未經手，亦非強盜罪之行為人，與
    原告所受金飾財物損害，自不具因果關係。又陳清課於刑事
    強盜案件審理時，均供述伊未將顏柏森託賣之物交付被告收
    受，88年4月13日在被告住處門口鞋櫃、花台下、屋內之垃
    圾桶、隔熱手套等處，為警查獲之金飾，查獲時只用報紙包
    住，陳清課亦自承係伊於前1日所放置，擬在翌日取走，被
    告並不知情，陳清課亦未交付被告整理歸類，否則，被告儘
    可收藏至銀行保險箱，焉有將價值頗高之金飾置於住處門外
    之理。又上述於88年4月13日在被告住處為警查獲之金飾，
    除於屋內隔熱手套、垃圾桶中發現之戒指1枚及手錶1支外，
    其餘金飾均是從被告住處門口的鞋櫃或花台下搜出，且用報
    紙包住，金飾上尚留存原告金福山銀樓之粉紅色吊飾，原告
    業已全數領回，是原告既已失而復得，即無損害可言。另其
    餘遭扣案之物品，全為被告所有，其中被告存放於一信內湖
    分社保險箱之財物，包括被告訂婚之金飾、已故配偶之手錶
    金飾、公公生日時小姑贈送之金飾、亡母遺留之金飾、朋友
    江月雲寄放之金飾、被告多年前購買之金飾、收藏之古鈔、
    出國花費剩餘之美金、泰幣及本國鈔券等，均非原告金福山
    銀樓被盜之財物，惟原告竟連被告訂婚之金飾，以及刻有被
    告之子姓名之彌月小戒指，都指認為其所有；而現金鈔券部
    分，經刑事庭勘驗後，發現原告所抄數量有超出或短缺情形
    ，且中央銀行、台灣銀行函覆該等現金鈔券當時尚處於流通
    狀態；再經刑事案件第二審法院命鑑定扣案贓物有無「金福
    山銀樓」暗記」，鑑定結果僅其中1件有暗記，惟其上暗記
    卻是「金富美」，其餘扣案贓物皆無暗記，故原告所受損害
    ，實與被告無涉。
二、原告對於其經營之金福山銀樓於88年1月12日遭強盜之金飾
    財物，並未具體舉證，自無從認定其所受財物損失數量及金
    額。又此強盜案發之初，由台北市政府警察局中山分局整理
    之原告被害物品明細計31項，原告主張該等財物價值6千4
    00萬元，惟嗣經警方詢價，該等財物價值僅4千569萬元，而
    原告及其妻、子復均供述案發當時強盜者有2人，則合理推
    斷陳清課應僅朋分2千280萬元，扣除原告己事後領回之數，
    ，原告並無損失，然其在本件竟向被告求償5千800萬元，其
    主張顯然毫無根據。另陳清課因懷疑被告報案害伊為警查獲
    ，又懷疑被告變賣祖產，未分配與伊，曾自訴被告侵占，企
    圖使被告受刑事處分，雙方勢同水火，故陳清課在刑事庭供
    述贓物均存放在被告處云云，為誣陷被告之說詞，實不足採
    信。
三、爰此聲明：(一)駁回原告之訴及其假執行之聲請；(二)如受不利
    之判決，願供擔保，請准宣告免為假執行。
、兩造不爭執之事項：
一、被告涉犯贓物罪，經臺灣高等法院刑事庭以94年度上訴字第
    2216號判決判處被告有期徒刑2年2月確定（本院卷第74、11
    0、117-3、135頁）。
二、前揭臺灣高等法院94年度上訴字第2216號強盜案件扣案之如
    附表一（除編號56外）及附表二所示財物，均已發還原告（
    本院卷第32頁反面、53、109頁、116頁反面、191、193頁）
    。
肆、得心證之理由：
一、本件原告起訴主張被告明知陳清課所交付如附表一（除編號
    56外）及附表二所示財物，均為陳清課於88年1月12日凌晨4
    時許自原告所經營位於台北市中山區○○○路○段56號金福
    山銀樓強盜而來之贓物，仍於88年1月間某日，在伊位於台
    北市○○區○○路4段200巷7號5樓之住處予以收受，其中，
    如附表一編號1至26所示之財物，係存放於上開被告住處，
    餘如附表一編號27至67，以及附表二所示之財物，則置於被
    告在一信內湖分社所租用之E25601號保管箱內，嗣分別為警
    搜索查獲，並經扣押在案等事實，業據臺灣高等法院刑事庭
    以94年度上訴字第2216號判處被告收受贓物，處有期徒刑2
    年2月確定在案，已據原告提出臺灣高等法院94年度上訴字
    第2216號刑事判決書為證（本院卷第75至95頁參照），復經
    臺灣高等法院以95年10月20日院信刑暑字第09500162 07號
    函覆本院可佐（本院卷第240頁參照），故上開原告主張之
    事實，堪信為真實。
二、又原告主張被告涉犯贓物罪，係故意損害原告之權利，使原
    告難於追回原物，致生損害於原告，其所受損害包括尚未追
    回之金飾財物損失計4千900萬元，以及金福山銀樓無法營業
    之損失計900萬元，總計受有5千800萬元之損害，應由被告
    賠償云云，惟此為被告所否認，並以前揭情辭置辯，是以，
    本件應審究之爭點，即為：原告依侵權行為及不當得利之法
    律關係，請求被告賠償其上開損害，有無理由？茲審究如下
    ：
(一)、按因故意或過失，不法侵害他人之權利者，負損害賠償責任
    。民法第184條第1項前段固定有明文。惟依民事訴訟法第27
    7條規定，當事人主張有利於己之事實者，就其事實有舉證
    之責任。因此，以侵權行為為原因，請求回復原狀或賠償損
    害者，應就其權利被侵害之事實負立證之責，有最高法院19
    年上字第38號判例意旨足資參照。經查，原告主張被告涉犯
    贓物罪嫌，經有罪判決確定，係故意損害其權利，使其難於
    追回原物，致生損害云云，然被告所涉刑事贓物案件之扣案
    財物，經原告指認為其所有者，即前述臺灣高等法院94年度
    上訴字第2216號刑事判決附表一（除編號56外）及附表二所
    示財物，已全數發還原告，由原告領回之事實，既為兩造所
    不爭執，則基於侵權行為之賠償損害，係以填補被害人所受
    實際損害為目的，若無實際損害，即無賠償可言之法理，此
    部分原告遭強盜之財物，原告既已回復其占有，即不生所謂
    原物返還不能或難於回復之損害，故上開原告已回復其占有
    之財物，自不能認係被告實施收受贓物犯行所致原告之損害
    。
(二)、次查，原告又主張陳清課於88年1月12日凌晨4時許，自原告
    所經營之金福山銀樓強盜而來之財物，除上開經扣押並已發
    還原告者外，尚有部分未查獲之金飾財物，總價值達4千900
    萬元，亦遭被告基於收受贓物之犯意予以收受，並仍在被告
    占有中等情，為被告所否認，揆諸前揭舉證責任分配原則，
    被告就此部分侵權行為事實之真正，自應由原告負舉證之責
    。查原告固舉陳清課分別於89年5月2日警訊時、臺灣高等法
    院91年度重訴字第53號92年4月1日言詞辯論時所供該等尚未
    查獲之金飾財物，應在被告處云云為證，惟陳清課於該次警
    訊時，係供稱：「‧‧‧這些東西在何處我不知道，有可能
    放在甲○○那裏，‧‧‧甲○○曾告訴我她住處內有密室，
    我想東西應該放在甲○○的密室內，‧‧‧」，惟陳清課係
    與他人共犯對原告之強盜案，有台灣高等法院92年度重上更
    （三）字第188號確定判決可資佐證，依常情而言，所強盜
    得來之財物應會朋分，並無均歸陳清課占有之理，是陳清課
    供稱尚未查獲之金飾財物應在被告處云云，是否可信，顯非
    無疑。且陳清課上開供述僅係渠個人主觀上臆測之詞，甚至
    陳清課為避免被追查贓物及推卸責任，亦有可能謊稱尚未查
    獲之金飾財物應在被告處，故不能憑陳清課上開供述或郵寄
    給原告之私人信函，即遽認原告所指該等尚未查獲之金飾財
    物等，係被告收受占有。
(三)、原告復主張被告除為警察查獲之一信內湖分社E25601號保管
    箱外，尚可能向其他銀行租用保管箱或別有貯放贓物之地點
    ，被告與陳清課2人間關係又極為親密，報章雜誌也曾報導
    被告疑為陳清課銷贓及黑吃黑等情事，該等尚未查獲之金飾
    財物，應仍為被告所藏匿云云，惟原告並未就被告之其他銀
    行保管箱或貯放贓物地點，舉證以實其說，而原告所舉報章
    雜誌之報導內容，則均使用「據傳」、「疑因」或「黑道盛
    傳」等用語（本院卷第221至第224頁參照），所報導內容無
    非僅係未經證實之傳聞，亦不能採為認定被告自陳清課所收
    受之贓物包含原告所指尚未查獲之金飾財物之依據。因此，
    原告主張金福山銀樓遭陳清課所強盜，目前仍未查獲之金飾
    財物，被告亦一併收受，且尚為被告隱匿之中之事實，自難
    信為真實。
(四)、至原告雖另主張金福山銀樓遭陳清課強盜洗劫一空，被告事
    後復參與收受贓物及銷贓，致金福山銀樓無法繼續營業，計
    損失900萬元云云。惟查，被告所收受之贓物如附表一、二
    所示共約67項，業經原告於95年7月間全數領回，領回之贓
    物價值總計約400多萬元（本院卷第197、116頁），與原告
    被強盜之財物項目鑽石245項、玉石9項、寶石141項、南洋
    真珠7項、白金135項、黃金340項等，價值高達五千餘萬元
    相較，被告所收受之贓物僅為原告被強盜之財物中一小部分
    ，尚難認被告所收受之贓物已致使原告無法營業。況其餘未
    經查獲之金飾財物，原告又不能證明亦為被告所收受及藏匿
    ，已如前述，故原告所經營之金福山銀樓即使曾經停業，亦
    不能認係被告實施收受贓物犯行所致。從而，原告請求被告
    賠償其銀樓停業之損失，即無所據，不能准許。
三、綜上所述，原告既不能證明金福山銀樓遭陳清課強盜，目前
    仍未查獲之金飾財物，亦為被告一併收受，且現尚為被告藏
    匿中之事實為真，而其所受銀樓停業之損失，又不能認係被
    告收受贓物犯行所致，則原告依據民法第184條第1項前段規
    定，請求被告賠償其損害，即無理由，自不應准許。另原告
    對於被告無法律上原因而受有何利益之事實，復未舉證證明
    之，從而，原告依據民法第179條規定起訴請求，亦為無理
    由，應予駁回。
四、原告之訴既經駁回，其假執行之聲請，亦因訴之駁回而失所
    依附，不予准許。
伍、本件事證已臻明確，兩造其餘攻擊防禦方法及舉證，核與判
    決結果無影響，爰不一一論述，附此敘明。
陸、據上論結，本件原告之訴為無理由，爰依民事訴訟法第78條
    ，判決如主文。
中    華    民    國    95    年    12    月    29    日
                  民事第六庭    法  官  楊晉佳
以上正本係照原本作成。
如不服本判決，應於送達後20日內依對造人數檢具繕本向本院提
出上訴狀上訴於臺灣高等法院。
中    華    民    國    95    年    12    月    29    日
                                書記官  朱俶伶


司法院資訊處製作；財團法人民間司法改革基金會備份。
